【裁判字號】    99,重上更(二),48
【裁判日期】    991012
【裁判案由】    返還股票等
【裁判全文】
臺灣高等法院民事判決              99年度重上更(二)字第48號
上  訴  人  丙○○
訴訟代理人  陳明欽律師
複  代理人  王秋滿律師
            壬○○
被  上訴人  凱基證券股份有限公司
法定代理人  癸○○
訴訟代理人  楊曉邦律師
            郭明怡律師
            董德泰律師
被  上訴人  戊○○
訴訟代理人  廖湖中律師
            吳展旭律師
上  一  人
複  代理人  吳挺絹律師
上列當事人間請求返還股票等事件，上訴人對於中華民國95年3
月24日臺灣臺北地方法院93年度重訴字第848號第一審判決提起
上訴，並為訴之追加，經最高法院第二次發回更審，本院於99年
9月28日言詞辯論終結，判決如下：
    主      文
上訴駁回。
上訴人追加之訴及假執行之聲請均駁回。
第二審、追加之訴及發回前第三審訴訟費用由上訴人負擔。
    事實及理由
壹、程序方面：
一、被上訴人原名中信證券股份有限公司（下稱中信公司），嗣
    於民國91年11月間與訴外人仁信證券股份有限公司（下稱仁
    信公司）合併，中信公司為存續公司，業經經濟部於91年12
    月12日登記在案。中信公司復於97年7月21日變更公司名稱
    為凱基證券股份有限公司（下稱凱基公司），亦有經濟部97
    年7月21日經授商字第09601163020號函檢附之公司變更登記
    表可憑（本院重上卷(三)第304-308頁）。又凱基公司之法定
    代理人，已由王慎變更為癸○○，有經濟部99年4月2日經授
    商字第09901066020號函檢附之公司變更登記表可稽（本院
    卷第43-44頁），其具狀聲明承受訴訟，依民事訴訟法第170
    條及第175條第1項規定，並無不合，應予准許，均予敘明。
二、按在第二審為訴之變更或追加，非經他造同意，不得為之，
    但請求之基礎事實同一者，不在此限，民事訴訟法第446條
    第1項及第255條第1項第2款分別定有明文。所謂請求之基礎
    事實同一，係指變更或追加之訴與原訴之主要爭點有其共同
    性，各請求利益之主張在社會生活上可認為同一或關連，而
    就原請求之訴訟及證據資料，於審理繼續進行在相當程度範
    圍內具有同一性或一體性，得期待於後請求之審理予以利用
    ，俾先後兩請求在同一程序得加以解決，避免重複審理，進
    而為統一解決紛爭者而言。本件上訴人於歷審之聲明，除假
    執行外，分別如下：
  (一)上訴人原依民事訴訟法第507條之1及寄託之法律關係，求為
    判決（原審卷(一)第3-7頁起訴狀）：
    (1)臺灣臺北地方法院（下稱臺北地院）92年度重訴字第31號
      中信公司（即凱基公司）及戊○○間返還股票事件（下稱
      臺北地院92年度重訴字第31號事件）確定民事判決（下稱
      前案確定判決）撤銷。
    (2)戊○○應將如附表所示股票（下稱系爭股票）返還中信公
      司(即凱基公司)；如無法返還時，應給付中信公司（即凱
      基公司）新臺幣（下同）6,285萬7,142元及法定遲延利息
      。
    (3)中信公司（即凱基公司）應將系爭股票返還上訴人；如無
      法返還時，應給付上訴人9,037萬8,999元及法定遲延利息
      。
  (二)原審判決：上訴人之訴及假執行之聲請均駁回。上訴人不服
    ，提起上訴，聲明（本院重上卷(一)第32-33頁）：
    (1)原判決廢棄。
    (2)前案確定判決應予撤銷。
    (3)戊○○應將系爭股票返還中信公司（即凱基公司）；如無
      法返還時，應給付中信公司（即凱基公司）6,285萬7,142
      元及法定遲延利息。
    (4)中信公司（即凱基公司）應將系爭股票返還上訴人；如無
      法返還時，應給付上訴人9,037萬8,999元及法定遲延利息
      。
  (三)嗣追加依民法第598條、第226條、第227條、第184條、第24
    2條、第188條及公司法第23條等規定為請求（本院重上卷(三)
    第197、278-279、327-328頁、本院更(一)卷第23頁背面）：
    (1)先位上訴聲明：
      原判決廢棄。
      前案確定判決應予撤銷。
      戊○○應將系爭股票返還中信公司（即凱基公司）；如
        無法返還時，應按給付日財團法人中華民國證券櫃檯買
        賣中心公告之當日收盤價，折算中信公司股票728萬8,6
        29股價金給付之。
      中信公司（即凱基公司）應將系爭股票返還上訴人，如
        無法返還時，應按清償日財團法人中華民國證券櫃檯買
        賣中心公告之當日收盤價，折算中信公司股票728 萬8
        ,629股價金給付之。
    (2)備位上訴聲明：
      原判決廢棄。
      前案確定判決應予撤銷。
      戊○○、中信公司(即凱基公司）應連帶將系爭股票返
        還上訴人；如無法返還者，應連帶按給付日臺灣證券交
        易所股份有限公司公告之當日收盤折算中信公司股票72
        8萬8,629股價金給付之。
  (四)本院上訴審判決：上訴人先位聲明勝訴，戊○○及凱基公司
    不服，提起第三審上訴，經最高法院廢棄發回更審。上訴人
    撤回上開先位上訴聲明關於第三人撤銷之訴及被上訴人應給
    付股票部分之訴，僅依民法第598條、第226條第1項、第184
    條及第188條規定，求為判決（本院更(一)卷第63-66頁）：
    (1)原判決廢棄。
    (2)戊○○及凱基公司應連帶將系爭股票折算凱基公司股份72
      8萬8,629股，按清償日臺灣證券交易所股份有限公司公告
      之當日收盤價之價金給付之。
  (五)上訴人嗣更正聲明（本院更(一)卷第103-104頁、本院卷第69-
    70、277-278頁）：
    (1)先位上訴聲明：
      原判決廢棄。
      凱基公司應給付上訴人9,037萬8,999元，及自起訴狀繕
        本送達之翌日起至清償日止，按週年利率5%計算之利息
        。
    (2)備位上訴聲明：
      原判決廢棄。
      戊○○及凱基公司應連帶給付上訴人仁信公司股票200
        萬股及7,394萬6,457元，暨自起訴狀繕本送達之翌日起
        至清償日止，按週年利率5%計算之利息。
  (六)核上訴人追加主張於寄託關係存續期間，戊○○趁職務之便
    取走系爭股票，爰依侵權行為之法律關係，請求如備位上訴
    聲明，其追加備位之訴與原訴之基礎事實，均係主張其與凱
    基公司（仁信公司）間寄託系爭股票之法律關係，即追加之
    訴與原訴之原因事實，有其社會事實上之共通性及關聯性，
    而就原請求所主張之事實及證據資料，於追加之訴得加以利
    用，凱基公司對此亦表示無意見（本院更(一)卷第88頁），應
    予准許。嗣凱基公司於本院更(一)審言詞辯論期日再表示不同
    意（本院更(一)卷第173頁背面），自無足取。
貳、實體方面：
一、上訴人主張：伊前經仁信公司業務員凌嘉穗之介紹，貸與款
    項予該公司董事兼副總經理戊○○，並約定借款條件為：(一)
    10,000元每日利息6元（即日息0.06%，月息1.8%，年息21.6
    %）、(二)戊○○每借款10,000元，應提供仁信公司股票1張作
    為擔保。嗣伊陸續依戊○○之指示，將款項匯入黃益明、閻
    太山、德平實業有限公司（下稱德平公司）等在世華聯合商
    業銀行所設帳戶，戊○○並自86年1月間起至89年8月間止，
    陸續交付系爭股票予伊，供作借款之質押。迄91年3月間，
    戊○○因無力繼續付息，遂與伊約定將供質押之系爭股票過
    戶予伊，並於91年4月間交付伊系爭股票各名義人即戊○○
    、丁○○、己○○○、庚○○、辛○○、乙○○、甲○○等
    人（下稱戊○○等7人）之股票轉讓過戶聲請書。91年9月24
    日，伊持系爭股票及股票轉讓過戶聲請書至仁信公司辦理過
    戶手續，因故未能完成，乃將系爭股票寄存於仁信公司。詎
    該公司副總經理戊○○竟趁職務之便，於91年9月26日取走
    系爭股票。因中信公司（即合併仁信公司後之存續公司，亦
    即凱基公司）訴請戊○○返還系爭股票，業經前案確定判決
    駁回，致給付不能，伊於該事件之訴訟程序進行中未受合法
    告知，致未能參加訴訟。爰依寄託物返還請求權及民法第22
    6條規定，先位請求凱基公司賠償無法返還系爭股票之損害9
    ,037萬8,999 元，及自起訴狀繕本送達之翌日起至清償日止
    ，按週年利率5%計算之利息；另依民法第184 條及第188 條
    規定，備位請求凱基公司及戊○○連帶給付仁信公司股票
    200 萬股及7,394 萬6,457 元，暨自起訴狀繕本送達之翌日
    起至清償日止，按週年利率5%計算之利息（關於第三人撤銷
    之訴及被上訴人應給付股票部分之訴，業經上訴人於本院更
    (一)審中撤回，不再贅述）。
二、被上訴人則以下列各情，資為抗辯：
  (一)凱基公司部分：
    (1)前案確定判決認定上訴人對系爭股票無所有權或其他正當
      權利來源，伊公司亦無合法占有權源得對抗系爭股票之真
      正所有權人即戊○○等7 人，伊公司無從請求戊○○返還
      系爭股票。上訴人於前案已受合法訴訟告知，乃未聲明參
      加該前案訴訟，應受前案確定判決之拘束，不得主張前案
      確定判決不當，亦不得向伊公司請求賠償損害。
    (2)上訴人持戊○○等7人之股票轉讓過戶聲請書至仁信公司
      辦理系爭股票之過戶手續，上訴人僅係戊○○等7人之代
      理人或使者，仁信公司與上訴人間無寄託系爭股票之法律
      關係存在。系爭股票因無完稅證明而無法辦理過戶，其所
      有權仍屬戊○○等7人所有，上訴人既堅持仁信公司員工
      須收下系爭股票，則寄託關係亦應存在於股票所有權人即
      戊○○等7人與仁信公司之間。上訴人從未向仁信公司聲
      請質權登記，對系爭股票並無質權，亦無所有權，其喪失
      占有之事實，並無任何損害可言。至戊○○趁保管仁信公
      司金櫃鑰匙之便，藉機取走系爭股票，非仁信公司事先所
      能預料或防範，仁信公司處理受託事務，並無疏失。
    (3)上訴人對系爭股票僅有占有之事實，系爭股票經戊○○取
      回，並不構成侵權行為。且戊○○斯時係仁信公司之委任
      經理人，並無民法第188條規定之適用。又仁信公司對戊
      ○○之選任監督，已盡相當之注意。另上訴人之侵權行為
      損害賠償請求權，已逾2年之時效。
  (二)戊○○部分：
    (1)上訴人係將款項貸與黃益明等人，而非貸與伊，此經檢察
      官查明而為不起訴處分（臺灣高等法院檢察署98年度上聲
      議字第5752號），上訴人竟要求過戶系爭股票，伊乃終止
      寄託關係取回系爭股票。縱上訴人係將款項貸與伊，亦不
      得將供作質押之系爭股票據為己有，否則即有違修正前民
      法第893條第2項流質禁止之規定。系爭股票係伊等7人所
      有，伊經丁○○等人授權，將系爭股票寄託上訴人保管，
      作為資金往來之財力證明，上訴人並無占有系爭股票之正
      當權源，亦非系爭股票之質權人或所有權人，伊自仁信公
      司取回系爭股票之行為，對上訴人未造成任何損害。
    (2)上訴人於前案審理中已受合法之訴訟告知，應發生訴訟參
      加效力，自不得再訴請凱基公司及伊賠償損害。
    (3)上訴人於91年10月3日即知伊將系爭股票取回，竟於98年6
      月23日始依民法第184條規定向伊請求，上訴人之侵權行
      為損害賠償請求權，已罹於2年時效而消滅。
三、原審判決：上訴人之訴及假執行之聲請均駁回。上訴人不服
    ，提起上訴，並上訴聲明：(一)先位聲明：(1)原判決廢棄。(2)
    凱基公司應給付上訴人9,037萬8,999元，及自起訴狀繕本送
    達之翌日起至清償日止，按週年利率5%計算之利息。(3)願供
    擔保，請准宣告假執行。(一)備位聲明：(1)原判決廢棄。(2)戊
    ○○及凱基公司應連帶給付上訴人仁信公司股票200 萬股及
    7,394 萬6,457 元，暨自起訴狀繕本送達之翌日起至清償日
    止，按週年利率5%計算之利息。(3)願供擔保請准宣告假執行
    。凱基公司就上訴人之先位及備位聲明均答辯聲明：(一)上訴
    駁回。(二)願以現金或中國信託商業銀行營業部發行無記名可
    轉讓定期存單供擔保，請准宣告免為假執行。戊○○亦就上
    訴人之備位聲明答辯聲明：(一)上訴駁回。(二)願供擔保請准宣
    告免為假執行。
四、按「稱寄託者，謂當事人一方，以物交付他方，他方允為保
    管之契約」、「未定返還期限者，受寄人得隨時返還寄託物
    」、「因可歸責於債務人之事由，致給付不能者，債權人得
    請求賠償損害」，民法第589條第1項、第598條第1項、第22
    6條第1項分別定有明文。上訴人主張其於91年9月24日持系
    爭股票及已蓋妥如附表所示股東即讓與人印鑑之股票轉讓過
    戶聲請書，至仁信公司股務室辦理過戶手續，因未完成過戶
    手續，乃將系爭股票寄存於仁信公司。戊○○於91年9月26
    日指示仁信公司員工將系爭股票移至5樓之金櫃保管後，未
    經仁信公司同意，逕將系爭股票取走。經中信公司（即凱基
    公司）訴請戊○○返還系爭股票，臺北地院以92年度重訴字
    第31號判決駁回其訴確定。上訴人所請求返還之系爭股票係
    特定股票，中信公司（即凱基公司）受前案判決敗訴確定，
    已無法取回系爭股票返還上訴人，凱基公司所負返還系爭股
    票之債務已陷於給付不能。依仁信公司與中信公司合併契約
    書所載換股比例為仁信股票1.75股換發中信股票1股，嗣後
    調整為仁信股票1.5092股換中信股票1股，系爭股票可換中
    信股票728萬8,629股，其起訴前一日股市收盤價為12.4元，
    合計9,037萬8,999元等事實，為被上訴人所不爭執（本院更
    (一)卷第25、89頁），自堪信為真實。
五、上訴人主張其寄託系爭股票予仁信公司，因可歸責仁信公司
    之事由致不能返還，凱基公司應賠償其基於系爭股票所有權
    人或質權人之損害，且戊○○擅自取回系爭股票，乃侵權行
    為，凱基公司應與戊○○連帶負損害賠償責任云云，則為被
    上訴人所否認，並分別以上開情詞置辯。是本件應審酌：(一)
    本件寄託契約存在何人之間？(二)凱基公司（合併仁信公司之
    存續公司）應否負債務不履行之損害賠償責任？(三)臺北地院
    92年度重訴字第31號判決，及臺灣高等法院檢察署98年度上
    聲議字第5752號處分書，對本院有無拘束力？(四)上訴人就系
    爭股票，得對凱基公司主張何種權利？(五)上訴人請求凱基公
    司與戊○○連帶負損害賠償責任，其請求權是否已罹於時效
    而消滅？茲分述如下：
  (一)本件寄託契約存在何人之間？
    (1)當事人一方以物交付他方，他方允為保管之意思表示合致
      時，寄託契約即已成立，寄託人是否為寄託物之所有權人
      、質權人，其占有寄託物之權源為何，均非所問。
    (2)上訴人主張其交付系爭股票予仁信公司，仁信公司允為保
      管，其與仁信公司間已成立寄託契約等情，業據提出由仁
      信公司職員陳玉君所出具載有「茲收到丙○○先生交付之
      仁信證券股票，其明細如下：1.戊○○2,000,000股。2.
      丁○○1,200,000股。3.己○○○600,000股。4.庚○○20
      0,000股。5.辛○○250,000股。6.乙○○750,000股。7.
      甲○○6,000,000股。（即系爭股票）」之收據可證（原
      審卷(一)第9頁），核與凱基公司所自陳「上訴人丙○○之
      所以將股票留存於仁信證券，乃係因無完稅證明，無法辦
      理（過戶），仁信證券員工要求其攜回，但『上訴人丙○
      ○』堅持要其收下…故仁信證券員工楊慶饒、陳玉君只好
      開立收據予上訴人丙○○，請其有完稅證明再來辦理過戶
      ，經楊慶饒、陳玉君結證無訛（參…臺灣臺北地方法院檢
      察署檢察官96年偵緝字第2492號不起訴處分書第3-4頁）
      …」等語相符（本院更(一)卷第47頁），足見上訴人交付系
      爭股票，仁信公司允為保管並出具收據交上訴人收執。上
      訴人與仁信公司互為寄託系爭股票之意思表示合致，則上
      訴人主張寄託系爭股票之契約存在上訴人與仁信公司之間
      ，應可採信。
    (3)依上訴人提出之股票轉讓過戶聲請書（原審卷(一)第76-82
      頁），其上所載「本股東持有下列股票，業經讓與後開受
      讓人所有，即請查照辦理過戶為荷。此致仁信證券股份有
      限公司」之文義，係出讓人即戊○○等7人向仁信公司請
      求將系爭股票過戶受讓人之意思表示，而非將系爭股票交
      付仁信公司保管之意思表示。凱基公司抗辯上訴人持戊○
      ○等7人蓋印之股票轉讓過戶聲請書至仁信公司辦理過戶
      事宜，該聲請書上開所載，應認上訴人僅係戊○○等7人
      之代理人或使者，非與仁信公司發生法律關係之當事人，
      其與上訴人間就系爭股票，無寄託之法律關係存在云云，
      自無可取。
    (4)上訴人與仁信公司間就保管系爭股票之意思表示合致，寄
      託契約業已成立生效，至上訴人是否為系爭股票之所有權
      人，並不影響系爭寄託契約之成立。凱基公司抗辯系爭股
      票之所有權人係戊○○等7人，系爭股票之寄託契約應存
      在於股票所有權人與仁信公司之間，上訴人非所有權人，
      非本件寄託契約之當事人云云，亦無足取。
  (二)凱基公司（合併仁信公司之存續公司）應否負債務不履行之
    損害賠償責任？
    (1)仁信公司保管系爭股票期間，任由其副總經理戊○○取走
      系爭股票，更未能經由訴訟途徑取得訴請戊○○返還系爭
      股票之勝訴判決，凱基公司（仁信公司）顯有可歸責之事
      由，自應對上訴人負債務不履行之損害賠償責任。
    (2)仁信公司允諾上訴人代為保管系爭股票，任令公司副總經
      理戊○○假藉職務之便，未經公司同意擅自取走系爭股票
      ，仁信公司保管系爭股票之方法自有重大過失。凱基公司
      抗辯戊○○藉保管金櫃鑰匙之便，取走系爭股票，侵奪仁
      信公司對系爭股票之占有，非仁信公司事先所能預料或防
      範，該行為如對上訴人構成犯罪或侵權行為，屬戊○○個
      人之行為，與仁信公司無涉，其保管系爭股票並無可歸責
      之事由云云，委無足取。
    (3)上訴人係依其與仁信公司間寄託契約債務不履行之法律關
      係為請求，凱基公司（合併仁信公司之存續公司）未能返
      還系爭股票，上訴人依系爭寄託契約之寄託物返還請求權
      對凱基公司為請求，自屬有據。至於上訴人所受之損害為
      何，詳如下述。
  (三)臺北地院92年度重訴字第31號判決，及臺灣高等法院檢察署
    98年度上聲議字第5752號處分書，對本院有無拘束力？
    (1)按「告知訴訟乃當事人一造於訴訟繫屬中，將其訴訟告知
      於因自己敗訴而有法律上利害關係之第三人，以促其參加
      訴訟。而所謂有法律上利害之關係之第三人，係指本訴訟
      之裁判效力及於第三人，該第三人私法上之地位，因當事
      人之一造敗訴，而將致受不利益，或本訴訟裁判之效力雖
      不及於第三人，而第三人私法上之地位因當事人之一造敗
      訴，於法律上或事實上依該裁判之內容或執行結果，將致
      受不利益者而言。」（最高法院51年臺上字第3038號判例
      意旨參照）。又民事訴訟法第58條第1項所稱有法律上利
      害關係之第三人，係指第三人在私法或公法上之法律關係
      或權利義務，將因其所輔助之當事人受敗訴判決有致其直
      接或間接影響之不利益，倘該當事人獲勝訴判決，即可免
      受不利益之情形而言，且不問其敗訴判決之內容為主文之
      諭示或理由之判斷，祇須其有致該第三人受不利益之影響
      者，均應認其有輔助參加訴訟之利益而涵攝在內，以避免
      裁判歧異及紛爭擴大或顯在化（最高法院94年度臺抗字第
      1183號裁定意旨參照）。中信公司前依民法第962條、第1
      84條第1項前段、第2項及第544條規定，請求戊○○返還
      系爭股票，倘中信公司受敗訴判決，將使其無法履行對上
      訴人返還系爭股票之債務，上訴人係臺北地院92年度重訴
      字第31號事件之利害關係人，應可認定。
    (2)次按參加人對於其所輔助之當事人，不得主張本訴訟之裁
      判不當。但參加人因參加時訴訟之程度或因該當事人之行
      為，不能用攻擊或防禦方法，或當事人因故意或重大過失
      不用參加人所不知之攻擊或防禦方法者，不在此限；受告
      知人不為參加或參加逾時者，視為於得行參加時已參加於
      訴訟，準用第63條之規定，固分別為民事訴訟法第63條第
      1項、第67條所明定；惟訴訟告知如未合法送達受告知人
      ，則不發生上開法條所規定之法律效果。查：
      中信公司於臺北地院92年度重訴字第31號事件中，曾於
        92年6月18日具狀向臺北地院聲請對上訴人告知訴訟，
        臺北地院依中信公司陳報之地址即臺北縣板橋市自強新
        村22之1號1樓為送達，對上訴人告知訴訟，該通知寄存
        於臺北縣政府警察局板橋分局板橋派出所，因招領逾期
        未領而遭退回，有送達證書可稽（臺北地院92年度重訴
        字第31號卷第80、95、123頁）。上訴人主張其未實際
        居住臺北縣板橋市自強新村22之1號1樓，該處用電契約
        自91年6月10日即終止，並提出用電基本資料為憑（原
        審卷(一)第156頁），應可信為真實，足認臺北地院對臺
        北縣板橋市自強新村22之1號1樓所為訴訟告知之送達，
        並不合法。
      臺北地院再向上訴人之戶籍所在地臺北縣板橋市○○路
        335號為送達，固有送達證書可證。然法院所送達者乃
        92年8月19日之言詞辯論期日通知書，有戶籍謄本、送
        達證書可憑（臺北地院92年度重訴字第31號卷第134、1
        35頁），臺北地院未將該案相關文書送達上訴人，上訴
        人無從明瞭其是否為該案之利害關係人，是該送達難認
        有合法告知上訴人訴訟之效力。則上訴人未參加訴訟，
        自不發生「不得主張該訴訟裁判不當」之效力。
    (3)復按檢察官不起訴之處分書，本無拘束民事訴訟之效力（
      最高法院19年上字第2366號判例意旨參照）。查臺灣高等
      法院檢察署98年度上聲議字第5752號處分書係以上訴人明
      知系爭股票非全為戊○○所有，戊○○對系爭股票並無支
      配權，據以認定戊○○所為交付系爭股票予上訴人係為供
      證明資力之辯詞為可信（本院卷第56-58頁），既與本院
      下開認定不同（詳如下述），自無拘束本院之效力。
  (四)上訴人就系爭股票，得對凱基公司主張何種權利？
    (1)上訴人主張其係將款項貸與戊○○，並依戊○○之指示，
      陸續將款項匯入黃益明等人之帳戶乙情（詳細金額、日期
      及帳戶如附件一所載），業據提出匯款憑條14紙為證（本
      院卷第101-114頁）。其中上訴人主張：如附件一編號10
      、11部分，戊○○於88年8月6日向上訴人借款1,000萬元
      ，日息6,000元，上訴人於預扣26日之利息15萬6,000元後
      ，戊○○在存入憑條親筆載明匯款金額984萬4,000元，匯
      入黃益明帳戶，上訴人據以重新填寫存款存入憑條後，分
      別於88年8月6日及88年8月7日，各匯款300萬元、684萬4,
      000元至黃益明帳戶；自86年間起至89年7月3日之前止，
      戊○○向上訴人之借款扣除其還款後，累積欠款為9,000
      萬元，戊○○於89年7月3日再向上訴人借款1,000萬元，
      前者日息5萬4,000元，預扣30日利息162萬元；後者日息
      6,000元，預扣29日利息17萬4,000元，戊○○在存款存入
      憑條載明匯款金額820萬6,000元，匯至黃益明帳戶，上訴
      人據以重新填寫存款存入憑條後，於89年7月3日辦理匯款
      ；戊○○於89年9月1日再向上訴人借款1,000萬元，欠款
      累積1億1,000萬元，預扣30日利息198萬元，戊○○指示
      上訴人將802萬元匯入黃益明之帳戶等情，有各該金額相
      符之存入憑條可稽（本院卷第114-118頁）。參以黃益明
      及德平公司之實際負責人施成德於96年2月1日在本院前審
      95年度重上字第244號事件審理中所證述：渠等不認識上
      訴人，相關匯款紀錄係由戊○○代為調度等語（本院重上
      卷(一)第189頁背面、192頁），及閻太山於96年4月12日在
      本院前審95年度重上字第244號事件審理中所證述：其在
      世華聯合商業銀行所設帳戶係供買賣股票之用，相關匯款
      紀錄係由仁信公司營業員代為調度而來等語（本院重上卷
      (二)第91頁背面-92頁），益徵其上開主張非虛。
    (2)上訴人又主張戊○○自90年6月起至91年2月止改按月給付
      利息約50萬元，並由黃益明帳戶支出乙情（詳細金額及日
      期如附件二），業據提出其本人、配偶徐珠美、子女黃裕
      仁、黃心儀、黃德仁等人之存摺為憑（本院卷第119-168
      頁）。另經本院上訴審函詢國泰世華商業銀行館前分行，
      依該分行96年7月11日（96）國世館前字第383號函所檢附
      之交易明細顯示上開匯款均係自帳號00000000000、戶名
      黃益明之帳戶匯入（本院重上卷(二)第191-252頁），參諸
      黃益明上開所證述相關款項匯入紀錄係由戊○○代為調度
      等語，顯見上開利息給付匯款亦係出自戊○○之意，戊○
      ○辯稱上開匯款與其無關云云，核無足取。
    (3)上訴人另主張因戊○○之欠款累積至89年9月1日已達1億1
      ,000萬元，上訴人因而持有系爭仁信公司股票1萬1,000張
      ，登記為戊○○、丁○○、己○○○、庚○○、辛○○、
      乙○○、甲○○名義依序為2,000張、1,200張、600張、2
      00張、250張、750張、6,000張，因戊○○無力繼續付息
      及償還借款，遂同意將系爭股票讓與上訴人乙情，業據提
      出戊○○、丁○○、己○○○、庚○○、辛○○、乙○○
      、甲○○等人用印，並經仁信公司股務科驗印證明印鑑真
      正之股票轉讓過戶聲請書為證(原審卷(一)第76-82頁)。戊
      ○○辯稱系爭股票係供其與上訴人資金往來之財力證明，
      實則上訴人係將款項貸與黃益明等人云云，無足採信。
    (4)按「依民法第九百零二條規定，權利質權之設定，除有特
      別規定外，應依關於其權利讓與之規定為之。此為質權設
      定之通則，對債權質權及證券質權俱有其適用，上訴人雖
      主張其依民法第九百零八條證券質權設定之要件，其出質
      人已將被上訴人公司發行之記名股票交付於上訴人，並依
      背書方法為之，但關於公司法第一百六十五條第一項對記
      名股票轉讓之規定於設定權利質權自亦有其適用，故非將
      質權人之本名或名稱記載於股票，並將質權人之本名或名
      稱及住所記載於公司股東名簿，不得以其設質對抗公司。
      」（最高法院60年臺上字第4335號判例意旨參照）。本件
      上訴人雖主張戊○○依上開借款條件交付系爭股票向其質
      押借款，股票背面讓與人欄蓋妥戊○○等7 人之印鑑章，
      依民法第908 條規定、最高法院56年臺抗字第444 號判例
      「股票為有價證券，得為質權之標的，其以無記名式股票
      設定質權者，因股票之交付而生質權之效力，其以記名式
      股票設定質權者，除交付股票外，並應依背書方法為之。
      」及83年度第2 次民庭會議決議「質權以記名股票為標的
      物者，依民法第九百零八條後段規定，祇須出質人本於設
      質之合意將背書之股票交付於質權人為已足，無須於背書
      處記載表示設質或其他同義之文字」意旨，其已取得系爭
      股票之質權云云，然上訴人既尚未將質權人即其本人之姓
      名記載於股票，並將其姓名及住所記載於凱基公司股東名
      簿，自不得以其設質對抗凱基公司而主張其係系爭股票之
      質權人。
    (5)上訴人復主張因戊○○自91年3月間起無力繼續付息及償
      還借款，遂於91年4月間交付仁信公司股務科驗印證明印
      鑑真正之股票轉讓過戶聲請書，同意將系爭股票讓與上訴
      人，與96年3月28日修正前民法第893條第2項所規定「約
      定於債權已屆清償期而未為清償時，質物之所有權移屬於
      質權人者，其約定無效」之情形有別，系爭股票已由上訴
      人占有，依民法第761條第1項規定，於戊○○與上訴人間
       讓與系爭股票之意思表示合致時，即生所有權移轉之效
      力，上訴人已取得系爭股票之所有權云云，惟系爭股票之
      所有權移屬於上訴人，既尚未經記載於凱基公司股東名簿
      ，依公司法第165條第1項規定，上訴人與戊○○之上開約
      定，並不得對抗凱基公司。
    (6)按損害賠償之請求權，以受有實際上之損害為成立要件。
      又損害賠償，除法律另有規定或契約另有訂定外，應以填
      補債權人所受損害及所失利益為限，民法第216條第1項定
      有明文。上訴人主張其對系爭股票有質權及所有權，既因
      未經登記而不得對抗凱基公司，已如上述，則其本於對系
      爭股票之質權及所有權，請求凱基公司負債務不履行之損
      害賠償責任（本院卷第38、97-98、284頁），即屬無據而
      不應准許。
  (五)上訴人請求凱基公司與戊○○連帶負損害賠償責任，其請求
    權是否已罹於時效而消滅？
    (1)按因侵權行為所生之損害賠償請求權，自請求權人知有損
      害及賠償義務人時起，2年間不行使而消滅，自有侵權行
      為時起，逾10年者亦同，民法第197條第1項定有明文。
    (2)上訴人主張其寄託在仁信公司之系爭股票，遭戊○○取走
      乙節，固為兩造所不爭執，惟依上訴人於91年10月7日寄
      發促請仁信公司董事長李楊淑慧出面處理系爭股票失竊事
      宜之存證信函所載「…於9月30日和仁信股份有限（公司
      ）總經理邱明熙交涉，亦拒絕過戶後，於91年10月3日再
      向邱明熙總經理交涉…」等語（本院卷第235頁），足見
      上訴人至遲於91年10月3日即知其寄託在仁信公司之系爭
      股票遭戊○○取走之情，乃遲至98年6月23日始具狀依民
      法第184條、第188條規定，向凱基公司及戊○○請求連帶
      負侵權行為損害賠償責任（本院更(一)審卷第66頁），其請
      求權顯已罹於2年之時效而消滅。而按連帶債務人中之一
      人消滅時效已完成者，依民法第276條第2項規定，固僅該
      債務人應分擔之部分，他債務人同免其責任，惟民法第18
      8條第3項規定，僱用人賠償損害時，對於侵權行為之受僱
      人有求償權，則僱用人與受僱人間並無應分擔部分可言，
      倘被害人對為侵權行為之受僱人之損害賠償請求權消滅時
      效業已完成，僱用人自得援用該受僱人之時效利益，拒絕
      全部給付，其理甚明。凱基公司及戊○○均抗辯上訴人之
      侵權行為損害賠償請求權已罹於2年時效而消滅，自屬可
      採。
六、綜上所述，上訴人主張其寄託系爭股票予仁信公司，因可歸
    責於仁信公司之事由致返還不能，凱基公司應負損害賠償責
    任，固為可信；惟其對系爭股票所主張之質權及所有權，均
    不得對抗凱基公司。又上訴人依侵權行為之法則，請求凱基
    公司及戊○○連帶負損害賠償責任，亦因請求權罹於時效而
    消滅。從而，上訴人依民法第598條第1項、第226條第1項規
    定，先位請求凱基公司給付9,037 萬8,999 元，及自起訴狀
    繕本送達之翌日起至清償日止，按週年利率5%計算之利息，
    即屬無據，應予駁回；上訴人依民法第184 條、第188 條規
    定，備位請求凱基公司及戊○○連帶給付仁信公司股票200
    萬股及7,394 萬6,457 元，暨自起訴狀繕本送達之翌日起至
    清償日止，按週年利率5%計算之利息，亦不應准許。原審就
    上訴人上開先位請求部分，為上訴人敗訴之判決，並駁回其
    假執行之聲請，雖非以此為理由，但結果並無不當，仍應予
    維持。上訴意旨指摘原判決不當，求予廢棄改判，為無理由
    ，應予駁回。上訴人追加備位聲明部分，亦無理由而應予駁
    回，且其假執行之聲請因失所附麗，應併予駁回。
七、本件事證已臻明確，上訴人聲請再次訊問證人黃益明，用以
    證明上訴人係依戊○○之指示而匯款至黃益明等人之帳戶，
    本院認無必要。又兩造之其餘攻擊防禦方法及所提證據，經
    審酌後，核與本件判決結果不生影響，爰不一一論述，附此
    敘明。
八、據上論結，本件上訴及追加之訴均為無理由，依民事訴訟法
    第449條第2項、第78條，判決如主文。
中    華    民    國    99    年    10    月    12    日
                    民事第十三庭
                        審判長法  官   林金村
                              法  官   周祖民
                              法  官   王麗莉
正本係照原本作成。
如不服本判決，應於收受送達後20日內向本院提出上訴書狀，其
未表明上訴理由者，應於提出上訴後20日內向本院補提理由書狀
（均須按他造當事人之人數附繕本）上訴時應提出委任律師或具
有律師資格之人之委任狀；委任有律師資格者，另應附具律師資
格證書及釋明委任人與受任人有民事訴訟法第466條之1第1項但
書或第2項（詳附註）所定關係之釋明文書影本。
中    華    民    國    99    年    10    月    12    日
                              書記官   余姿慧
附註：
民事訴訟法第466條之1（第1項、第2項）：
對於第二審判決上訴，上訴人應委任律師為訴訟代理人。但上訴
人或其他法定代理人具有律師資格者，不在此限。
上訴人之配偶、三親等內之血親、二親等內之姻親，或上訴人為
法人、中央或地方機關時，其所屬專任人員具有律師資格並經法
院認為適當者，亦得為第三審訴訟代理人。

司法院資訊處製作；財團法人民間司法改革基金會備份。
